臺灣高等法院高雄分院民事判決　　　93年度重上更(一)字第31號
上　訴　人　台灣省自來水股份有限公司
法定代理人　徐享崑
訴訟代理人　曾清山律師
複代理　人　莊孝襄律師
訴訟代理人　謝欣成
　　　　　　陸惠霞
被上訴　人　乙○○
　　　　　　（即甲○○之承受訴訟人）
法定代理人　謝志成
　　　　　　李素美
訴訟代理人　陳萬呈律師
上列當事人間請求返還土地等事件，上訴人對於民國91年8 月9
日臺灣高雄地方法院90年度重訴字第905 號第一審判決提起上訴
，經最高法院第一次發回更審，本院於94年10月11日言詞辯論終
結，判決如下：
    主  文
原判決（除確定部分外）關於駁回上訴人後開第二項之訴部分，
及該部分假執行之聲請，暨訴訟費用（除確定部分外）之裁判均
廢棄。
被上訴人應自坐落高雄縣大樹鄉○○段第四八七之三地號土地上
，如附圖所示Ａ部分面積一七五五平方公尺、Ｃ部分面積八三一
六平方公尺、Ｌ部分面積一二平方公尺、Ｍ部分面積四四七平方
公尺，同段第四九０地號土地上，如附圖所示Ｅ部分面積一一一
一平方公尺，同段第四八九地號土地上，如附圖所示Ｆ部分面積
二八二九平方公尺，同段第四八八地號土地上，如附圖所示Ｉ部
分面積二二五一平方公尺，同段第四八七之二地號土地上，如附
圖所示Ｎ部分面積一０七平方公尺、Ｐ部分面積九六六平方公尺
、Ｒ部分面積一五五七平方公尺之土地遷離，及將同段第四八七
之三地號土地上，如附圖所示Ｄ部分面積八平方公尺，同段第四
八九地號土地上，如附圖所示Ｇ部分面積六六平方公尺、Ｈ部分
面積二四平方公尺之地上建物拆除，及將同段第四八七之三地號
土地上，如附圖所示Ｂ部分面積七一六平方公尺，同段第四八八
地號土地上，如附圖所示Ｊ部分面積一八八平方公尺，同段第四
八七之二地號土地上，如附圖所示Ｏ部分面積三三三平方公尺、
Ｑ部分面積三一六平方公尺之道路剷平，將全部土地返還上訴人
。並給付上訴人自民國九十四年二月十九日起至交還上開土地之
日止，按每年申報地價年息百分之二計算之金額。
上訴人其餘上訴駁回。
第一、二審（除確定部分外）及發回前第三審之訴訟費用由被上
訴人負擔。
本判決第二項於上訴人以新台幣捌佰肆拾萬元提供擔保後，得假
執行；但被上訴人得以新台幣貳仟伍佰貳拾萬元為上訴人預供擔
保後，免為假執行。
      事實及理由
一、上訴人台灣省自來水股份有限公司之法定代理人原為陳志奕
    ，嗣變更為李文良，再變更為徐享崑，並均經聲明承受訴訟
    。又被上訴人甲○○於本件前審判決後上訴至第三審期間之
    93年6 月17日死亡，而除乙○○外之其餘繼承人均合法拋棄
    繼承，有台灣高雄地方法院檢察署相驗屍體證明書、繼承系
    統表及原審93年度繼字第1152、1260號准予拋棄繼承備查之
    通知在卷可稽，並經本院依職權調取各該卷證查明屬實（見
    本院卷(一)第77～80、97頁），且經乙○○聲明承受訴訟，均
    應准許，先予說明。
二、上訴人起訴主張：坐落高雄縣大樹鄉○○段第487-2 、487-
    3 、488 、489 及490 地號等5 筆土地（下稱系爭土地），
    為伊所有，於民國64年間經軍政會談決議，欲連同伊所有其
    餘土地與軍方赤嵌山靶場土地交換使用，後雖因故未交換完
    成，但伊仍同意無償借與陸軍步兵學校（下稱步校）使用收
    益，現伊與與該校終止使用借貸關係。詎被上訴人之被繼承
    人甲○○乘並無占有權源，而在系爭土地上如附圖所示Ａ至
    Ｒ部分擅自種植荔枝、鳳梨等果樹，並開設道路、搭蓋房屋
    居住，侵害伊之所有權，並受有相當租金之利益，致伊受有
    損害。爰依民法第767 條之物上請求權及同法第179 條不當
    得利之法律關係，提起本訴，聲明求為命被上訴人將系爭土
    地上之果樹、道路及地上房屋除去，及將所占有如附圖所示
    Ａ至Ｒ部分之土地交還與伊，並自85年9 月21日起至90年9
    月20日止相當租金之利益新台幣（下同）2,428,670 元，並
    自同年9 月21日起至交還土地之日止，按每年申報地價年息
    10 ％ 計算之金額，另加計算自起訴狀繕本送達翌日起算法
    定遲延利息之判決。
三、被上訴人則以：步校係於65年間將包含系爭土地在內合計57
    公頃出租與甲○○，並於69年12月5 日訂立合作經營協議書
    （下稱協議書），期間自69年12月1 日至72年11月30日。在
    上開期限屆至後，雙方雖未再續訂書面契約，惟甲○○仍繼
    續種植果樹，步校亦持續收取租金至82年止，而自83年至90
    年間之租金，因步校無故拒收，亦經合法提存，則被上訴人
    與步校間就系爭土地自有不定期租賃關係存在，而非無權占
    有。且上訴人既同意步校使用收益，即同意步校與甲○○訂
    立租約，自應受該租約之拘束，其請求拆屋還地及給付相當
    租金之利益，並無所據等語，資為抗辯。另於原審本於不當
    得利之法律關係，反訴請求上訴人應給付2,340,600 元之本
    息。
四、原審經審理後，駁回兩造之請求，兩造均就其敗訴部分提起
    上訴，經本院91年度重上字第103 號審理後，判命被上訴人
    應就所占用Ａ至Ｒ部分之土地為拆除地上建物、道路後，返
    還土地，及自91年5 月1 日起至交還土地之日止，按每年申
    報地價2%計算之金額，而駁回其餘請求（另果樹及部分金錢
    給付則經上訴人減縮不再請求），並駁回被上訴人反訴部分
    之上訴。被上訴人就其本訴敗訴部分再上訴至最高法院，至
    其反訴部分及上訴人就其敗訴部分則均未再聲明不服。嗣經
    最高法院將被上訴人本訴敗訴部分廢棄發回後，上訴人於本
    院聲明：(一)原判決關於後開第二項部分廢棄。(二)被上訴人應
    自坐落高雄縣大樹鄉○○段第487-3 地號土地上，如附圖所
    示Ａ部分面積1,755 平方公尺，Ｃ部分面積8,316 平方公尺
    ，Ｌ部分面積12平方公尺，Ｍ部分面積447 平方公尺，同段
    第49 0地號土地上，如附圖所示Ｅ部分面積1,111 平方公尺
    ，同段第489 地號土地上，如附圖所示Ｆ部分面積2,829 平
    方公尺，同段第488 號土地上，如附圖所示Ｉ部分面積2,25
    1 平方公尺，同段第487-2 地號土地上，如附圖所示Ｎ部分
    面積107 平方公尺，Ｐ部分面積966 平方公尺，Ｒ部分面積
    1,55 7平方公尺之土地遷離，及將同段第487-3 地號土地上
    ，如附圖所示Ｄ部分面積8 平方公尺，同段第489 地號土地
    上，如附圖所示Ｇ部分面積66平方公尺、Ｈ部分面積24平方
    公尺之地上建物拆除，及同段第487-3 地號土地上，如附圖
    所示Ｂ部分面積716 平方公尺，同段第488 地號土地上，如
    附圖所示Ｊ部分面積188 平方公尺，同段第487-2 地號土地
    上，如附圖所示Ｏ部分面積333 平方公尺、Ｑ部分面積316
    平方公尺之道路剷平，將全部土地返還上訴人。並給付上訴
    人自91年5 月1 日起至交還上開土地之日止，按每年申報地
    價年息百分之2%計算相當於租金之利益。(三)第一、二審及發
    回前第三審之訴訟費用由被上訴人負擔。(四)願供擔保為假執
    行。被上訴人則聲明：(一)上訴駁回。(二)第一、二審及發回前
    第三審之訴訟費用由上訴人負擔。
五、兩造爭執及不爭執事項：
  (一)不爭執部分：
  1.系爭大樹段第487-2 、487-3 、488 、489 及490 地號土地
    ，均自65年3 月12日起即登記為上訴人所有，有土地登記謄
    本在卷可稽（見原審卷第10～14頁、本院重上字卷第71～75
    頁）。
　2.被上訴人之被繼承人甲○○於69年12月5 日就連同系爭土地
　  在內約57公頃之土地與步校訂立合作經營協議書，期間自69
    年12月1 日起至72年11月30日止。在上開期限屆至後，雙方
    雖未再續訂書面契約，惟甲○○仍繼續占有系爭土地上如附
    圖所示Ａ至Ｒ部分土地，種植荔枝、鳳梨等果樹，並開設道
    路、搭蓋房屋居住使用，有該協議書在卷可稽，並經原審會
    同地政機關履勘現場查明屬實，並有勘驗筆錄及地政機關測
    量後製作之複丈成果圖附卷可憑（見原審卷第46、64、65、
    75 、76 頁，本院卷(二)第64、65頁）。
  (二)爭執部分：
  1.被上訴人與步校間協議書之性質為何（含是否為不定期租賃
    契約）。
  2.被上訴人得否以上開協議書為占有系爭土地之合法權源。
  3.上訴人若得請求相當租金之利益，其金額如何計算。
六、被上訴人得否以上開協議書為占有系爭土地之合法權源部分
    。
  (一)本件上訴人係本於民法第767 條之物上請求權，請求被上訴
    人將地上建物拆除、道路剷平並交還土地，而被上訴人則以
    其因與步校間有不定期租賃關係存在為占有權源之抗辯，此
    即為上開爭執事項第1.、2.項所示。惟兩造雖就被上訴人與
    步校間之協議書性質有所爭議，但若該協議書縱屬有效，仍
    不得執為被上訴人之合法占有權源時，上訴人即得請求返還
    系爭土地，故本件應先審酌第2.爭點，較有實益，先予說明
    。
  (二)按使用借貸為無償契約，除當事人另有特約外，並無將該使
    用權利移轉與第三人之可言，則若借用人未經貸與人之同意
    ，將借用物出租或借與第三人使用時，或借用人與貸與人已
    終止使用借貸契約時，該第三人並不得執其與借用人間之出
    租或借用關係，據以對抗貸與人，貸與人於借用關係止後，
    得逕向第三人請求返還，如貸與人同時為所有人時，自亦得
    本於物上請求權為主張。例如公家機關將其所有之房舍借與
    員工居住使用，而員工再將其出租或借與第三人使用，若該
    機關已合法終止與員工間之使用借貸關係時，即得本於所有
    權請求第三人返還房舍，該第三人自不得以其與員工間有租
    賃或借用關係存在，而拒絕返還。至該第三人若因該租賃或
    借用關係受有債務不履行之損害，係屬是否向該員工請求賠
    償之事宜，並不得執為拒絕返還之依據。
  (三)本件上訴人自65年3 月12日起即登記為系爭土地之所有人，
    有土地登記謄本在卷可稽，且為被上訴人所不爭執，而經本
    院函請步校說明並檢附其使用系爭土地之依據結果，經該校
    函復稱【系爭土地係按陸軍總部64年5 月20日（64）息國字
    第99 41 號令：「步校現有赤崁山靶場內營地應登記為省有
    ，大樹和山村新靶場土地，由軍方選與舊靶場持有所有權同
    等面積登記為軍方所有，餘為省有，歸本軍使用。」經與台
    灣省自來水股份有限公司交換而獲得及使用，系爭土地經本
    部與台灣省自來水股份有限公司已達成協議同意終止契約。
    】有步校94年4 月15日銳教字第0940002149號函及所附陸軍
    總司令部上開令函在卷可憑（見本院卷(一)第118 、119 頁）
    ，經核與上訴人於所主張其與步校間原為使用借貸關係及現
    已協議終止之事實相符，則此部分事實，應可認為真實。
　(四)被上訴人雖抗辯其於65年以前即經步校允許而使用，且步校
    並未告知系爭土地為上訴人所有，況上訴人既將土地交由步
    校管理使用，即屬政府機關間管理權利之移轉，而非僅使用
    借貸，步校即有權出租或交付被上訴人使用等語。惟查，被
    上訴人就其於65年以前即經步校同意使用之事實，經上訴人
    否認後並未舉證以實其說，所為抗辯已難採信，且縱認其提
    出與步校間訂立之協議書所載屬實，依該協議書所載，亦係
    於69年12月1 日起始有占有權源，益見被上訴人所稱在65年
    以前即已占有，並無實據。又出租人或貸與人，均為債之關
    係之當事人，其資格並不以所有人為限，則步校縱有將系爭
    土地與甲○○訂立協議書，亦無告知其是否為系爭土地所有
    人之義務，被上訴人此部分抗辯，亦不足採。再者，上訴人
    雖將系爭土地借與步校管理使用，然既無授權或同意可出租
    之特約，則步校縱有將系爭土地依協議書交與被上訴人占有
    使用，仍屬步校與被上訴人間之債權債務關係，並不使被上
    訴人得據以對抗上訴人，而上訴人既為所有人，依民法第76
    5 條規定，即享有所有權之全部權能，其將系爭土地交由步
    校管理使用，亦無上訴人所稱係屬政府機關間管理權利移轉
    之意思及效果，況系爭土地係登記為上訴人所有，並無步校
    為管理機關之記載，且步校已明確表示其係因借用而得使用
    ，現亦與上訴人協議終止借用契約，則被上訴人此部分抗辯
    ，本院仍難為其有利之認定。
  (五)依上所述，上訴人與步校間就系爭土地原為使用借貸關係，
    現已合法終止，則被上訴人縱與步校間有訂立協議書，且該
    協議已屬不定期租賃之性質（上訴人仍主張為定期僱傭且已
    消滅），亦僅屬其與步校間之債權債務關係，並不得執為對
    上訴人主張有權占有之依據，則上訴人主張被上訴人無權占
    有系爭土地，應屬可採，被上訴人抗辯無返還義務，不足採
    信。又協議書縱認屬租賃性質，亦不得據為抗辯之依據，則
    關於協書之性質為僱傭或租賃之爭點部分，本院即無再為論
    述之實益，併予說明。
七、上訴人若得請求相當租金之利益，其金額如何計算部分。
　(一)上訴人主張被上訴人在系爭土地上有如附圖所示之占有使用
  　狀態之事實，業經原審會同地政機關履勘場測量屬實，有勘
    驗筆錄及高雄縣鳳山地政事務所製作之複丈成果圖在卷可稽
    （見原審卷第64、65、75、76頁），而經本院於審理中再次
    查詢確認結果，兩造對此占有狀態均不爭執（見本院卷(二)第
    64、65頁），自堪信為真實。本件被上訴人既無權占有系爭
    土地，則上訴人請求被上訴人自附圖所示Ａ、Ｃ、Ｌ、Ｍ、
    Ｅ、Ｆ、Ｉ、Ｎ、Ｐ、Ｒ部分之土地上遷離，拆除附圖所示
    Ｄ、Ｇ、Ｈ部分甲○○所搭蓋之建物，及剷除附圖所示Ｂ、
    Ｊ、Ｏ、Ｑ部分舖設之道路（各部分面積詳如附圖所示），
    並交還系爭土地，依民法第767 條前段規定，自屬有據，應
    予准許。
  (二)次按無法律上之原因而受有利益，致他人受有損害者，應返
    還其利益，民法第179 條前段定有明文，則得請求返還利益
    之要件，除返還義務人受有利益外，尚應具備請求權人因而
    受有損害，始得為之，若請求權人並不因而受有損害，縱他
    方受有利益，亦與不當得利之規定不符。又無權占有他人土
    地，可能獲得相當於租金之利益為社會通常之觀念，亦有最
    高法院61年台上字第1695號判例意旨可供參酌。本件被上訴
    人及其被繼承人竹南雖有占有使用系爭土地之事實，但上訴
    人在與步校終止使用借貸關係前，其依該契約約定係「無償
    」提供土地供步校使用，並未享有相當租金之利益，則縱認
    被上訴人在該使用借貨終止前為無權占有而受有相當租金之
    利益，上訴人亦無受有任何相當租金之損害可言，則上訴人
    依上開規定，請求被上訴人給付相當於租金之利益，應自其
    與步校終止使用借貸契約後，因被上訴人之占有使用，始受
    有損害，而得請求被上訴人返還其利益。又上訴人與步校係
    於94年2 月18日協議終止，為上訴人所陳明（見本院卷(一)第
    105 頁），且經步校函復屬實（見本院卷(一)第118 頁），則
    上訴人請求之期間，應自94年2 月19日起算，始為正當，在
    此之前之請求，並無理由。
  (三)經查，系爭土地原屬靶場用地，位處偏僻，依土地分區使用
    證明書所載，為都市計劃區外之土地（見本院重上字卷第69
    頁），主要供種植果樹使用（見本院重上字卷第90、205 、
    206 、208 、209 頁），經濟價值尚屬有限，本院經斟酌結
    果，認以依佔用面積之申報地價年息2%之範圍為適當，則上
    訴人請求被上訴人給付之相當租金利益，在自94年2 月19日
    起至交還上開土地之日止，按每年申報地價年息2%計算金額
    之範圍內，為有理由，應予准許，逾此部分之請求，為無理
    由，應予駁回。
八、綜上所述，被上訴人既無權占有系爭土地，則上訴人請求被
    上訴人自附圖所示Ａ、Ｃ、Ｌ、Ｍ、Ｅ、Ｆ、Ｉ、Ｎ、Ｐ、
    Ｒ部分之土地上遷離，拆除附圖所示Ｄ、Ｇ、Ｈ部分甲○○
    所搭蓋之建物，及剷除附圖所示Ｂ、Ｊ、Ｏ、Ｑ部分舖設之
    道路，並交還系爭土地，並給付自91年2 月19日起至交還上
    開土地之日止，按每年申報地價年息2%計算之金額，為有理
    由，應予准許，逾此部分之請求，為無理由，應予駁回。原
    審就上開應准許部分，為上訴人敗訴之判決，尚有未洽，上
    訴意旨指摘原判決此部分不當，求予廢棄，為有理由，爰由
    本院予以廢棄，改判如主文第二項所示。至上開不應准許部
    分，原審駁回上訴人之請求及該部分假執行之聲請，理由雖
    有不同，結論並無不合，上訴意旨指摘原判決此部分不當，
    求予廢棄改判並宣告假執行，為無理由，均應駁回。又兩造
    就本院命被上訴人給付部分，均陳明願供擔保為假執行或免
    為假執行，經核與法律規定相符，爰分別酌定相當之擔保金
    額准許之。
九、據上論結：本件上訴為一部有理由，一部無理由，依民事訴
    訟法第450 條、第449 條第1 項、第79條、第463 條、第39
    0 條第2 項、第392 條第2 項，判決如主文。
中　　華　　民　　國　　94　　年　　10　　月　　25　　日
                        民事第一庭
                            審判長法官  黃金石
                            法      官  林健彥
                            法      官  林紀元
以上正本證明與原本無異。
如對本判決上訴，須於判決送達後20日內向本院提出上訴狀，其
未表明上訴理由者，應於上訴後20日內向本院提出上訴理由書（
均須按他造當事人之人數附繕本）。上訴時應提出委任律師或具
有律師資格之人之委任狀，並依附註條文規定辦理。
中　　華　　民　　國　　94　　年　　10　　月　　25　　日
                            書  記  官  楊茱宜
附註：
民事訴訟法第466 條之1 ：對於第二審判決上訴，上訴人應委任
律師為訴訟代理人，但上訴人或其法定代理人具有律師資格者，
不在此限。
上訴人之配偶、三親等內之血親、二親等內之姻親，或上訴人為
法人、中央或地方機關時，其所屬專任人員具有律師資格並經法
院認適當者，亦得為第三審訴訟代理人。
第1 項但書及第2 項情形，應於提起上訴或委任時釋明之。
